最　高　行　政　法　院　判　決
　　　　　　　　　　　　　94年度判字第00459號
上　訴　人　甲○○
被 上訴 人　內政部
代　表　人　蘇嘉全
上列當事人間因農保事件，上訴人對於中華民國92年8月20日臺
北高等行政法院91年度訴字第2234號判決，提起上訴，本院判決
如下：
　　主  文
原判決廢棄，發回臺北高等行政法院。
　　理  由
一、上訴人係彰化縣永靖鄉農會申報加入農民健康保險之被保險
    人，其於民國（下同）90年5月8日，以雙耳聽力障礙，檢具
    財團法人國泰綜合醫院（下稱國泰醫院）90年4月11日農民
    健康保險殘廢診斷書，向勞工保險局申請殘廢給付。案經該
    局以90年6月18日90保受字第6063638號函復（下稱原處分）
    ，以上訴人89年10月7日初診時，雙耳即喪失聽力達70分貝
    以上，且其雙耳僅接受聽力檢查，並未針對聽障部分實際治
    療，又無法證明係加保生效期間因傷病經治療後致雙耳殘障
    ，依農民健康保險條例第16條、第36條規定，核定所請殘廢
    給付應不予給付。上訴人不服，向農民健康保險監理委員會
    申請審議，經審定駁回，向行政院提起訴願，亦遭駁回，遂
    以內政部為被告（即被上訴人）提起本件行政訴訟，求為判
    決：1.原處分、原審定及訴願決定均撤銷。2.被上訴人（內
    政部）應依法核發上訴人得請領之農民健康保險殘廢給付款
    項等語。
二、被上訴人以：上訴人於89年10月7日至國泰醫院初診時，雙
    耳聽障皆已達70分貝以上，當時即已存在永久殘廢或永不能
    復原之事實，且其無法檢具審定成殘前2年內雙耳聽力機能
    未達完全喪失（即喪失70分貝）前至醫療院所實際治療聽障
    之紀錄，俾資證明其聽障係加保生效期間因傷病所致，原處
    分予以否准並無違誤等語，資為答辯。
三、原審斟酌全辯論意旨及調查證據之結果，略以：依行政訴訟
    法第136條准用民事訴訟法第277條前段之規定，上訴人主張
    其身體遺存之障害係在保險有效期間內發生且經治療終止，
    自應就此一事實負舉證之責任。卷查國泰醫院於90年4月11
    日掣給上訴人之農民健康保險殘廢診斷書之記載，關於傷病
    名稱僅記載「兩耳聽力障礙」，而未具體載明；又依國泰醫
    院於90年6月4日（90）管歷字第551號函復勞保局之查詢，
    可認為被上訴人所為上訴人就其聽力喪失並未在國泰醫院接
    受治療之抗辯為可採，是姑不論上訴人兩耳遺存之障害是否
    因傷病而導致，上訴人既未在掣給其農民健康保險殘廢診斷
    書之國泰醫院診療，則上訴人應就其究係於何醫院診療，及
    於何時喪失聽力達70分貝以上等事實，負舉證之責任，惟查
    上訴人就此並未舉任何證據以實其說，此外亦查無其他證據
    足資為有利上訴人之證明，尚難認上訴人之主張為真實。至
    上訴人另主張其有平衡機能之障害存在云云，查依前開國泰
    醫院出具之殘廢診斷書其殘廢部位僅記載雙耳，是上訴人就
    此部分尚未經審定成殘或證明成殘，上訴人此一主張，尚無
    依據。因而將原處分、原審定及訴願決定均予維持，駁回上
    訴人之訴。
四、上訴意旨略以：（一）本件係屬撤銷訴訟且與公益有關，依
    行政訴訟法第133條之規定，原審應依職權調查證據。（二
    ）上訴人在國泰醫院門診治療期間至90年2月17日止，且依
    國泰醫院90年4月11日農民健康保險殘廢診斷書「殘廢詳況
    」第13點其他補充說明所載，上訴人係罹患「兩側神經性聽
    力障礙」；同殘廢診斷書「治療經過」第1點亦載明上訴人
    經「門診藥物治療」，原審對此均未予詳查，違反經驗法則
    及證據法則，且有判決理由矛盾之違誤。（三）依國泰醫院
    90年6月4日（90）管歷字第551號函復之記載，國泰醫院確
    有針對上訴人罹患兩側神經性聽力障礙所導致之暈眩症狀加
    以治療，但因聽力已無改善可能，治療終止診斷殘廢日期為
    90年2月21日，符合農民健康保險條例第36條、第62條之規
    定及本院91年判字第1845號判決意旨，且依上訴人之身心障
    礙手冊記載，上訴人係患有聽覺或平衡機能之中度殘廢障礙
    ，鑑定日期為89年11月1日，是上訴人至國泰醫院治療時，
    確已喪失聽力達70分貝且具農民健康保險之被保險人資格，
    上訴人已盡舉證責任，原審對於有利於上訴人之證據，未予
    勾稽審查，又未依職權調查證據及傳喚醫師說明，顯有判決
    不備理由之違法。（四）按農民健康保險條例第4條第1項、
    勞工保險局組織條例第20條第1項之規定，行政院誤以內政
    部為原處分機關而作成訴願決定，致上訴人以內政部為被告
    （被上訴人），而有當事人不適格之情形。請將原判決廢棄
    ，發回原審法院另為適當之裁判等語。
五、本院按：農民健康保險條例第4條第1項規定：「本保險由中
    央主管機關設立之中央社會保險局為保險人。在中央社會保
    險局未設立前，業務暫委託勞工保險局辦理，並為保險人。
    」又依勞工保險局組織條例第20條第1項規定，勞工保險局
    設受託業務處，全權辦理農民健康保險事項。立法委託勞工
    保險局辦理農民健康保險業務，並授與農民健康保險之保險
    人之法律地位，勞工保險局以保險人地位承辦農民健康保險
    ，則就農民健康保險事項所為之行政處分，自應以勞工保險
    局為原處分機關，並以農民健康保險之中央主管機關內政部
    為受理訴願機關。本件上訴人係農民健康保險之被保險人，
    以雙耳聽力障礙，向勞工保險局申請殘廢給付，為勞工保險
    局以前揭函予以否准，揆諸上述說明，其行政訴訟，自應以
    勞工保險局為被告，當事人之適格始無欠缺。惟上訴人起訴
    狀誤列被告機關為內政部，原審未依行政訴訟法第107條第2
    項準用同條第1項規定，定期先命補正，遂予實體判決，尚
    有未合，上訴意旨執此指摘，求予廢棄，為有理由，應將原
    判決廢棄，發回原審法院另為適當之裁判。至本件訴願管轄
    機關原應為內政部，但既經行政院為訴願決定，而行政院為
    內政部之上級機關，本有監督下級機關之權力，其自為訴願
    決定，與由內政部訴願決定效力應相同，基於程序經濟原則
    ，勿庸再由內政部重為訴願決定，併此敘明。
據上論結，本件上訴為有理由，依行政訴訟法第256條第1項、第
260條第1項，判決如主文。
中    華    民    國    94    年    3    月    31     日
                  第三庭審判長法  官　廖　政　雄
                              法  官　林　清　祥
                              法  官　鍾　耀　光
                              法  官　姜　仁　脩
                              法  官　胡  國  棟
以  上  正  本  證  明  與  原  本  無  異
中    華    民    國    94    年    3    月    31     日
　　　　　　　　　　　　　　　書記官　陳　盛　信
